最高法院刑事判決　　　　　　　　　　　　　　　九十一年度台上字第五六八二號
　　上　訴　人　甲○○
　　　　　　　　乙○○
　　　　　　　　丙○○
右上訴人等因違反水利法案件，不服台灣高等法院中華民國八十九年三月十五日第二
審判決（八十八年度上訴字第四七五八號，起訴案號：台灣桃園地方法院檢察署八十
七年度偵字第六六四八號），提起上訴，本院判決如左：
    主  文
原判決撤銷，發回台灣高等法院。
　　理  由
本件原判決認定：上訴人甲○○為晉翊工程有限公司之負責人，上訴人丙○○為其所
僱用之人，上訴人乙○○為其長子，葉進岳、程文賜、潘得能（已經第一審法院判處
罪刑確定）則係卡車司機。甲○○、陳文景 (經原審判處有期徒刑柒月，緩刑三年確
定）、丙○○、乙○○明知在桃園縣龍潭鄉○○○段五八七地號旁（面積約三點二八
四三公頃，起訴書誤為二點四六七七公頃）之未登錄地號土地係屬河川行水區之國有
地，及龍潭鄉○○○段五八六、五八六之三、五八六之四、五八七之二係位於行水區
內分別屬於邱創仙、賴景祥所有之土地不得傾倒廢土。竟共同基於意圖為自己不法利
益之犯意聯絡，自民國八十七年二月間起至九月間止，竊佔上揭土地，作為傾倒廢土
之場所，且未經主管機關之核准，由甲○○於該地入口處設立管理亭，供載運廢土之
卡車前往該地傾倒廢土，甲○○並與陳文景、丙○○、乙○○、葉進岳、程文賜、潘
得能及許金章、簡良萬（後二人未據公訴人起訴）共同基於在行水區傾倒廢土之犯意
聯絡，由甲○○以每月新台幣（下同）五萬元僱用陳文景負責查驗載運廢土車輛之出
入，每月三萬五千元僱用丙○○負責收取載運廢土車輛之司機清運單據，其長子乙○
○駕駛挖土機負責回填，另以每載運一趟二千三百元之代價僱用葉進岳、程文賜、潘
得能載運廢土，自八十七年二月間起陸續以卡車載運廢土石至桃園縣龍潭鄉○○○段
五八七地號旁（面積約三點二八四三公頃，起訴書誤為二點四六七七公頃）之未登錄
地號土地屬河川行水區之國有地，及分屬於邱創仙、賴景祥所有之龍潭鄉○○○段五
八六、五八六之三、五八六之四、五八七之二土地，及由簡良萬提供其弟簡萬富名下
位於行水區之五八七之六地號土地暨由許金章提供其所有位於行水區內之五八七、五
八七之三、五八七之五、五八七之八、五八六之二（五八七之四並非位於行水區內）
之土地傾倒，由於該地屬大漢溪行水區且為大漢溪之舊河道，現經傾倒廢土，又未設
置防止廢土流失之設施，致該地遇有下雨，極易造成廢土之鬆動流失，而影響大漢溪
之行水順暢，且若大漢溪之河水暴漲而導入上開行水區，則傾倒之廢土即佔用流道洪
水之斷面，因而提高洪流水位或將洪流導致他處，或造成沖刷致洪水中夾帶大量廢土
而危及下游田地、房舍、道路、橋樑安全，致生公共危險，嗣於八十七年五月八日十
四時三十分許，經警會同桃園縣政府工務局水利課人員查獲等情。因而維持第一審論
上訴人等以共同違反主管機關為保護水道，禁止在行水區內傾倒廢棄物，足以妨害水
流之行為之規定，致生公共危險罪，判處甲○○有期徒刑貳年，乙○○、丙○○各有
期徒刑柒月之判決，駁回其在第二審之上訴，固非無見。
惟查：（一）原判決事實認定：上訴人等有共同竊佔如「附圖紅線部分所示」之未登
錄地號土地，竟予竊佔後傾倒廢土等情（原判決第二頁第十一行、第三頁第五行）。
理由並說明：上訴人等有在如「附圖紅線部分所示」之未登錄地號土地上傾倒廢土等
旨（原判決第四頁第九行），但原判決並無該附圖，致其事實之認定與理由之說明，
均失所依憑。（二）科刑之判決書其宣示之主文，與所載之事實及理由，必須互相適
合，否則即屬理由矛盾，其判決當然為違背法令。水利法第七十八條第一款規定：「
主管機關為保護水道，應禁止在行水區內建造、種植、堆置、挖取或設置遊樂設施、
豎立廣告牌、傾倒廢棄物，足以妨礙水流之行為。」，又同條文第三款規定：「主管
機關為保護水道，應禁止在行水區內擅採砂石、堆置砂石或傾倒廢土」，二者之犯罪
構成要件，並非相同，原判決及第一審判決事實及理由欄均認定：上訴人等係傾倒廢
土，並認上訴人等所為，係違反水利法第七十八條第一項第三款之規定，乃第一審判
決竟於主文內諭知上訴人等係傾倒廢棄物，有判決主文與事實不一之違背法令，原判
決未予糾正，仍判決予以維持，同有違誤。（三）按除刑事訴訟法有特別規定外，已
受請求之事項未予判決，或未受請求之事項予以判決者，其判決當然為違背法令，同
法第三百七十九條第十二款定有明文。本件檢察官起訴之犯罪事實指上訴人等自八十
七年二月間起至同年五月八日止有竊佔及違反水利法之犯行，原判決對未經起訴之八
十七年五月九日以後至同年九月間止之犯行，一併予以論處，卻未說明何以得予一併
審理之理由，已難謂無判決不備理由之違誤。況原判決理由欄雖說明上訴人等竊佔及
傾倒廢土之犯行，直至八十七年九月間止（原判決第六頁倒數第二至末行），惟於事
實欄則認定上訴人等傾倒廢土之犯行，僅至八十七年五月八日被查獲止，尤嫌判決理
由矛盾。以上或為上訴意旨所指摘，或為本院得依職權調查之事項，應認原判決有撤
銷發回之原因。
據上論結，應依刑事訴訟法第三百九十七條、第四百零一條，判決如主文。
中      華      民      國    九十一    年      十      月      四      日
                              最高法院刑事第十庭
                                  審判長法官  林  增  福
                                        法官  邵  燕  玲
                                        法官  吳  昆  仁
                                        法官  陳  世  雄
                                        法官  惠  光  霞
      右正本證明與原本無異
                                              書  記  官
中      華      民      國    九十一    年      十      月     十一     日
